臺灣新竹地方法院刑事判決　　　　　　　 94年度訴字第144號
公　訴　人　臺灣新竹地方法院檢察署檢察官
被　　　告　乙○○
　　　　　　丙○○
共　　 同
選任辯護人　洪大明律師
上列被告等因違反政府採購法案件，經檢察官提起公訴（九十三
年度核退偵字第一一六號），本院判決如下：
    主  文
乙○○、丙○○均無罪。
    理  由
一、公訴意旨略以：被告乙○○與丙○○為兄弟關係，其中被告
    乙○○係設於臺東縣卑南鄉○○路一五八巷十一號「益德行
    」之負責人，復為同址「宏仲企業股份有限公司」（下稱「
    宏仲公司」）之董事及實際負責人。被告乙○○、丙○○二
    人明知行政院農業委員會林務局新竹林區管理處（以下簡稱
    「林務局新竹林管處」）於民國九十二年五月十三日（起訴
    意旨誤載為十二日）上午十時許，在「林務局新竹林管處」
    大樓內，辦理「九十二年國公有造林預定案第八七號南庄苗
    圃育苗工作」（以下簡稱「南庄苗圃育苗工作」）之開標程
    序，竟共同意圖以「圍標」方式取得「南庄苗圃育苗工作」
    之承包權，先由被告丙○○出面向不知情友人甲○○借款作
    為投標之押標金，甲○○復向不知情之王薏雯借款，由王薏
    雯自其所有「彰化商業銀行松江分行」帳號：000000000000
    號帳戶內，提領新台幣（下同）十八萬一百八十元後，換取
    該行所開立之票號：KB0000000號、KB0000000號等號，面額
    均為三萬元之支票六張（起訴意旨誤載為二張）交予甲○○
    ，甲○○再將上開票號：KB0000000號、KB0000000號，面額
    均為三萬元之支票二張，交予被告丙○○作為「益德行」及
    「宏仲公司」參與上開招標案之押標金使用；再由被告乙○○委託被告丙○○填寫「益德行」及「宏仲公司」之投標單
    、退還押標金申請書、標封等資料，並於九十二年五月十三
    日上午九時三十分許，將前開資料送至「林務局新竹林管處
    」收件，並由被告丙○○代表「益德行」及「宏仲公司」參
    加「南庄育苗工作」之投、開標程序。嗣「林務局新竹林管
    處」人員於審查開標時，發現「益德行」、「宏仲公司」二
    家廠商所提出之支票號碼連號、標單字跡雷同，且標封所留
    之地址亦相同，不合投標規定而查獲；因認被告乙○○、丙○○所為，係共犯違反政府採購法第八十七條第三項、第六
    項之以非法方法，使開標發生不正確結果未遂罪嫌。
二、按犯罪事實應依證據認定之，無證據不得認定犯罪事實；次
    按不能證明被告犯罪者，應諭知無罪之判決，刑事訴訟法第
    一百五十四條第二項、第三百零一條第一項分別定有明文。
    又認定不利於被告之事實，須依積極證據，苟積極證據不足
    為不利於被告事實之認定時，即應為有利於被告之認定，更
    不必有何有利之證據（最高法院三十年上字第八一六號判例
    參照）。按事實之認定應憑證據，如未能發現相當證據，或
    證據不足以證明，自不能以推測或擬制之方法，為裁判基礎
    （最高法院四十年臺上字第八六號判例參照）。復認定犯罪
    事實所憑之證據，雖不以直接證據為限，間接證據亦包括在
    內；然而無論直接或間接證據，其為訴訟上之證明，須於通
    常一般之人均不致有所懷疑，而得確信其為真實之程度者，
    始得據為有罪之認定，倘其證明尚未達到此一程度，而有合
    理之懷疑存在，無從使事實審法院得有罪之確信時，即應由
    法院諭知被告無罪之判決（最高法院七十六年度臺上字第四
    九八六號判例參照）。末按政府採購法第八十七條第三項所
    稱「以詐術或其他方法，使開標發生不正確結果」，必須行
    為人所為者係詐術或與詐術有相同效果之其他方法，且因而
    使其他投標者或招標之政府機關，因而陷於錯誤，而使開標
    發生不正確之結果，換言之，詐術或其他方法與開標的錯誤
    結果間，須有因果關係為要件，若行為人所用方法，不能認
    為是詐術，亦不致使陷於錯誤，則不得遽以該罪相繩（參照
    最高法院四十六年臺上字第二六０號判例，對於刑法第三百
    三十九條第一項詐欺取財罪所為解釋）。
三、公訴人認被告乙○○、丙○○涉有如前開起訴意旨所載之犯
    罪事實，無非係以：被告乙○○為「益德行」、「宏仲公司
    」之實際負責人，被告丙○○受乙○○之委託，代表前述二
    家廠商參加「南庄苗圃育苗工作」之投、開標程序，並籌措
    押標金，填寫、遞送標單、標封，且投標廠商收件登記表及
    簽到簿均係由被告丙○○代表「益德行」、「宏仲公司」簽
    名，本件開標程序，經「林務局新竹林管處」開標審查後，
    發現「益德行」、「宏仲公司」二廠商在投標信封上之字跡
    雷同，且公司地址相同，有重大異常之關聯，而予以審查不
    合格；再者，「益德行」、「宏仲公司」均由被告丙○○一
    人代表參加投、開標，並在收件登記表及簽到簿上簽名，而
    「益德行」、「宏仲公司」參加本件投標所檢附之押標金支
    票連號，且來源相同，足認「益德行」、「宏仲公司」均係
    由同一人即被告丙○○辦理押標金手續，且該二家廠商之公
    司章、負責人章均由被告丙○○持往參加投標，本案「林務
    局新竹林管處」於九十二年五月十三日上午十時許，固然同
    時辦理第五十、五一標之開標程序，惟上開二標之名稱、內
    容、底標價、地點均不相同，而被告丙○○為「益德行」、
    「宏仲公司」領取之標單均為第五十標，二廠商之投標金額
    接近（僅差二千元）、公司設立地址亦相同，標封地址填寫
    一致，押標金來源相同，領回押標金後亦未存回該二家公司
    之帳戶內，是以被告乙○○、丙○○二人以誤投標案為辯，
    實無可採等情資為論據。
四、訊據被告乙○○、丙○○二人堅決否認有上揭犯行，被告乙○○辯稱：林務局新竹林管處於九十二年五月十三日上午十
    時在同一地點，同時開二個不同發包案（標），他事前即以
    電話要求胞弟即被告丙○○分別以「益德行」及「宏仲公司
    」之名義，各投一個標，但為何被告丙○○會以該二家公司
    名義僅參與一個投標案，他並不清楚等語。另被告丙○○辯
    稱：當時林務局新竹林管處同時處理二個開標案，他受哥哥
    乙○○之委託，分別以「益德行」、「宏仲公司」之名義各
    投一個標，但因時間緊湊，疏於注意，而以該二家公司之名
    義同投一個標，因此才會造成「益德行」、「宏仲公司」均
    投標第五十標之標案，並無施用詐術而欲使開標發生不正確
    之結果之情事等語。
五、經查：
（一）本案被告乙○○與丙○○為兄弟關係，被告乙○○係設於
      臺東縣卑南鄉○○路一五八巷十一號「益德行」之負責人
      ，復為同址「宏仲公司」之董事及實際負責人。又林務局
      新竹林區管理處於九十二年五月十三日上午十時許，在「
      林務局新竹林管處」大樓內，同時辦理「南庄苗圃育苗工
      作」（第五十標）及「九十二年國公有造林預定案第八六
      號孝義苗圃育苗工作」（以下簡稱「孝義苗圃育苗工作」
      ，第五十一標）之開標程序，另被告丙○○受被告乙○○
      之委託，代為處理「益德行」、「宏仲公司」向林務局新
      竹林管處投標事宜，乃出面向不知情友人甲○○借款作為
      投標之押標金，甲○○復向不知情之王薏雯借款，由王薏
      雯自其所有「彰化商業銀行松江分行」帳號：0000000000
      00號帳戶內，提領十八萬一百八十元後，換取該行所開立
      之票號：KB0000000號、KB0000000號，面額均為三萬元之
      支票六張（另一百八十元為手續費）交予甲○○，甲○○
      再將上開票號：KB0000000號、KB0000000號，面額均為三
      萬元之支票二張，交予被告丙○○作為「益德行」及「宏
      仲公司」參與上開招標案之押標金使用；被告丙○○復填
      寫「益德行」及「宏仲公司」之投標單、退還押標金申請
      書、標封等資料，並於九十二年五月十三日上午九時三十
      分許，將前開資料送至「林務局新竹林管處」收件，並由
      被告丙○○代表「益德行」及「宏仲公司」參加第五十標
      「南庄育苗工作」之投、開標程序。嗣「林務局新竹林管
      處」人員於審查開標時，發現「益德行」、「宏仲公司」
      二家廠商所提出之支票號碼連號、標單字跡雷同，且標封
      所留之地址亦相同，不合投標規定等情，除據被告乙○○
      、丙○○自承綦詳外，復據證人即宏仲公司名義負責人顧
      嘉成在新竹市調查站及偵訊時證稱：宏仲公司平日業務係
      由「益德行」之負責人即被告乙○○，宏仲公司對外投標
      等業務亦均由被告乙○○負責等語明確（見九十二年度偵
      字第五四○六號偵查卷第十五頁背面、九十三年度核退偵
      字第一一六號第八四頁背面、八五頁正面），另證人甲○○、王薏雯復於新竹市調查站及偵訊時證稱：被告丙○○
      曾向甲○○借金額三萬元之支票二張，因甲○○誤聽為需
      要六張支票，經證人甲○○轉而向證人王薏雯借票後交付
      予被告丙○○，隔了一、二天，被告丙○○先還證人甲○○四張支票，之後再還二張，面額均是三萬元之支票，最
      後，再由證人王薏雯存入銀行等語（見前開偵字第五四○
      六號偵查卷第十八頁正面、第二十、二一頁正面，前開核
      退偵字第一一六號偵查卷第七六、七七頁正面）；又證人
      即林務局新竹林管處作業科技士楊佳如則於新竹市調查站
      及偵查中證稱：她負責辦理九十二年五月十三日上午十時
      之南庄苗圃育苗工作」之開標程序時，計有長信農林行、
      大福工程企業有限公司、新豐園藝有限公司、榮陽商行、
      運泰林業行、「益德行」及「宏仲公司」參與投標，當天
      發現「益德行」、「宏仲公司」有以同一家銀行擔任付款
      之連號支票投標，且投標單、信封及退押標金聲請書之字
      跡均相同，地址也相同，故此件開標審查認有不合格之情
      形，之後作為押標金之二張支票已分別由被告丙○○代表
      「益德行」、「宏仲公司」領回，在辦理退還押標金支票
      時，她係以唱名方式辦理，在唱名「益德行」時，被告丙○○將顧嘉成之印章交給她，她未經注意，即將顧嘉成的
      印章蓋在退還押標金申請書之戶名欄內，另在唱名「宏仲
      公司」時，亦未注意被告丙○○係將被告乙○○的印章交
      給她，而將之捺印於退還押標金申請書之戶名欄內等語（
      見前開偵字第五四○六號偵查卷第二四至二六頁正面，前
      揭核退偵字第一一六號偵查卷第七七頁正面），此外並有
      九十二年度第八七號「南庄苗圃育苗工作」（第五十號標
      ）與九十二年度第八六號「孝義苗圃育苗工作」（第五十
      一號標）之招標投標及契約文件、選擇性招標公告資料、
      新竹林區管理處造林作業承包招標文件審查表、林務局新
      竹林管處決標紀錄、「益德行」與「宏仲公司」之投標標
      封二份、投標廠商聲明書二份、林務局造林作業承包人登
      記證二份、中華造林事業協會會員證二份、「宏仲公司」
      臺東縣政府營利事業登記證、「南庄苗圃育苗工作」投標
      廠商收件登記表及簽到簿各一份、彰化銀行松江分行九十
      二年八月六日彰松江字第一六三七號函覆之王薏雯（帳號
      ：000000000000號）所申請之本行支票KB00
      00000、KB0000000號相關傳票及帳戶資料各一份、「益德
      行」、「宏仲公司」退還押標金申請書各一張、「宏仲公
      司」公司基本資料查詢表、「益德行」營業登記資料公示
      查詢、林務局新竹林管處九十二年五月二十六日竹作字第
      0922230367號函、九十二年七月九日竹範室字第09222802
      79號函等資料在卷可憑（見前開偵字第五四○六號偵查卷
      第二九、三二至五七、六十至七二頁、核退偵字第一一六
      號偵查卷第四至二一、四八至七三頁），是認被告乙○○
      、丙○○上開供詞，核與事證相符，堪予採信。
（二）針對公訴人所指被告乙○○、丙○○以非法方法，使開標
      發生不正確結果未遂之犯行，經被告乙○○、丙○○否認
      在卷，辯稱：「宏仲公司」是甲等的公司，依規定在五年
      內須累積三千萬的政府承攬工程才能列為甲等，為了累積
      實績，而參與系爭標案，係因投標過程中之倉促，在截止
      時間之際誤載標單，導致「益德行」、「宏仲公司」均投
      標第五十標之標案，且在「益德行」、「宏仲公司」投標
      前，已有多家廠商投標，他們與個該家廠商均無聯絡，並
      無圍標或施用詐術而欲使開標發生不正確之結果之情事等
      語。復查：
  １、據林務局新竹林管處招標採購案件投標函件收件登記表所
      示（見前開核退偵字第一一六號偵查卷第五十頁），林務
      局新竹林管處於九十二年五月十三日上午十時在該處二樓
      會議室同時招標九十二年度育苗工作第五十標、五十一標
      ，其收件登記係使用同一表格，並無分別處理收件登記作
      業，且當日係於上午九時三十分為截止收件日時間，而被
      告丙○○代表之「益德行」、「宏仲公司」確實係於當日
      上午九時三十分截止之最後時刻，始為收件登記，是認被
      告二人辯稱：於投標當日，因時間倉促，在將截止收件時
      才登記投標等語，非屬無據。
  ２、按政府採購法第八十七條第三項規定：「以詐術或其他非
      法之方法，使廠商無法投標或開標發生不正確結果」為其
      犯罪構成要件，亦即行為人須施以「詐術或其他非法之方
      法」為手段致其他參與投標之廠商「無法投標或開標發生
      不正確結果」始構成犯罪；而本罪所稱「詐術」乃例示之
      規定，而其他非法方法必須與「詐術」等同觀之，即指詐
      術以外之一切非法方法，足以使人無法投標或使開標發生
      不正確結果始足當之。本件起訴書所載之犯罪事實及所憑
      之證據，僅就被告丙○○如何以「益德行」及「宏仲公司
      」名義參與投標，如何籌措押標金、填寫、遞送標單、標
      封、記載投標廠商收件登記表，及嗣後辦理退還押標金提
      領之過程加以論述，並未就被告乙○○、丙○○施以何種
      詐術或以何種非法方法使其他參與投標之廠商無法投標或
      開標發生不正確結果，而本件「益德行」及「宏仲公司」
      之實際負責人均為被告乙○○，被告丙○○則係受被告乙○○委託處理本案投標事宜之人，被告丙○○、乙○○二
      人以「益德行」及「宏仲公司」參加上開林務局新竹林管
      處之投標，乃以被告乙○○自己所實際經營之公司參與投
      標，並非借用他人名義或證件參加投標，應屬一般廠商之
      正當投標行為，被告等二人充其量應僅欲增加得標機會而
      已，尚難指為施用詐術或非法之方法參加投標。
  ３、參以，被告丙○○、乙○○以「益德行」名義參與投標其
      標價為七十九萬元，「宏仲公司」則以七十九萬二千元參
      與投標，相較於其餘參加投標廠商之標價，最低者為八十
      五萬元，最高者為一百二十萬元等情觀之（見林務局新竹
      林管處第五十標決標紀錄，前開偵字第五四○六號偵查卷
      第六三頁），不論係「益德行」抑「宏仲公司」之標價均
      遠低於其餘參與投標廠商之標價，且以其餘投標廠商之標
      價差距大至三十五萬元（標價最高為一百二十萬元，最低
      者為八十五萬元），小則有一萬元之差距（最低為八十五
      萬元，次低為八十六萬元），實難想見「益德行」、「宏
      仲公司」有何以投標金額些微差距二千元予以圍標之必要
      ，更況，若此將導致列為甲等之「宏仲公司」必然無法標
      得標案，則被告二人自無所謂使開標發生不正確結果之情
      事。再者，本案益無證據證明被告二人有使其他廠商無法
      投標或開標發生不正確結果之情形。另依政府採購法第三
      十八條第一項之規定，僅政黨及與其具關係企業之廠商不
      得參與投標，針對一般廠商之關係企業或母子公司亦無不
      得同時參與投標之規定，且依同法第四十八條規定，須有
      三家以上合格廠商參與投標始能開標決標，是被告二人固
      以被告乙○○其實際經營之「益德行」、「宏仲公司」參
      與第五十標投標案，惟是否開標或是否得標，尚須待有無
      其他廠商之參與，使之合於形式上三家廠商以上之要件，
      以及各該其他廠商投標之金額而定，本案並無事證足稽被
      告二人有與其他廠商謀議、勾結抑聯合議價之行為，自無
      法控制開標之結果，更遑論使開標發生不正確結果。
  ４、至於被告乙○○、丙○○於調查站之供述，證人甲○○、
      王薏雯、楊佳如之證言、「益德行」與「宏仲公司」之投
      標標封二份、「南庄苗圃育苗工作」投標廠商收件登記表
      、簽到簿、退還押標金申請書二張、九十二年度第八十七
      號「南庄苗圃育苗工作」（第五十號）與九十二年度第八
      十六號「孝義開標記錄及二公司之投標資料及參與投標之
      標單封暨押標金支票影本等證據，僅能證明被告等有同時
      以二家公司名義參與投標之行為，並不足以證明被告二人
      有何施以詐術使開標發生不正確結果之行為，自不能採為
      認定被告二人涉犯上開罪責之證據。
六、綜上所述，依公訴人所提證據，尚難認被告乙○○、丙○○
    有何施用詐術或其他不正方法，使本案系爭標案發生不正確
    結果之意圖及行為，核與政府採購法第八十七條第六項、第
    三項之犯罪構成要件有間，且本院復查無其他積極證據足資
    認定被告二人有公訴人所指之違反政府採購法之犯行，既不
    能證明被告二人犯罪，則揆諸前開法條規定及判例意旨，自
    應諭知被告二人均無罪之判決。
據上論斷，應依刑事訴訟法第三百零一條第一項，判決如主文。
案經檢察官林忠義到庭執行職務
中　　華　　民　　國　　94　　年　　12　　月　　20　　日
                  臺灣新竹地方法院刑事第五庭
                      審判長法  官
                            法　官
                            法　官
上正本證明與原本無異。
如不服本判決，應於送達後十日內向本院提出上訴狀（須附繕本
），上訴於臺灣高等法院。
中　　華　　民　　國　　94　　年　　12　　月　　20　　日
                            書記官
